臺灣板橋地方法院民事判決　　　　　　　95年度訴字第2459號
原　　　告　丙○
訴訟代理人　顏武男律師
被　　　告　甲○○○
兼　　　上
訴訟代理人　乙○○原名陳泰源.
上列當事人間請求返還借款事件，本院於中華民國96年3 月20日
言詞辯論終結，判決如下：
    主      文
原告之訴及假執行之聲請均駁回。
訴訟費用由原告負擔。
    事實及理由
一、本件被告未於最後言詞辯論期日到場，核無民事訴訟法第
    386 條所列各款情形，爰依原告之聲請，由其一造辯論而為
    判決。
二、原告主張：原告與被告乙○○（原名陳泰源）為父子關係，
    被告則為夫妻關係，被告乙○○於民國87年間持其妻即被告
    甲○○○簽發，以臺北縣農會信用部為付款人，支票號碼AA
    0000000 號、AA0000000 號，到期日均為88年10月10日，金
    額依序為新臺幣（下同）15萬元、30萬元之支票2 紙向原告
    借款45萬元（下稱系爭第1 筆借款）。乙○○復於87年間，
    再持甲○○○簽發，以中國國際商業銀行永和分行為付款人
    ，支票號碼BA0000000 號，到期日88年12月10日，面額30萬
    元之支票1 紙（與前開2 紙支票下稱系爭3 紙支票）向原告
    借款30萬元（下稱系爭第2 筆借款）。另被告乙○○復於87
    年間，向原告借款78萬元，由原告將錢交由原告之配偶陳張
    鳳妹（已死亡）轉交予被告乙○○（下稱系爭第3 筆借款，
    與前開2 筆借款合稱系爭3 筆借款）。惟被告借款後，迄未
    清償，爰依民法第474 條第1 項請求被告返還借款，並以起
    訴狀繕本送達作為通知被告返還之意思表示等語。併為聲明
    ：(一)被告應給付原告75萬元及自起訴狀繕本送達翌日起至清
    償日止，按年息5%計算之利息。(二)被告乙○○應給付原告78
    萬元，及自起訴狀繕本送達翌日起至清償日止，按年息5%計
    算之利息。(三)陳明願供擔保請准宣告假執行。
三、被告未於最後言詞辯論期日到場，惟被告於其前期日到場則
    以：被告乙○○雖於88年10月及同年12月間向原告借用45萬
    元、30萬元，並交付甲○○○簽發之系爭支票3 紙予原告，
    惟被告已將系爭第1 筆、第2 筆借款返還原告，因被告陳冠
    與原告間為父子關係，且當時原告稱其將被告交付之系爭3
    紙支票遺失，被告乙○○不疑有他，僅要求原告開立與系爭
    3 紙支票相同金額，而到期日均延後2 日之本票3 紙（下稱
    系爭3 紙本票）予被告乙○○收執，以保證被告之權益。原
    告竟以本訴訟請求被告返還系爭第1 筆、第2 筆借款，顯無
    理由。再退步言，原告縱執有被告等開立之系爭3 紙支票，
    然被告等亦執有由原告開立之相同金額之系爭3 紙本票，被
    告自得主張抵銷。至原告主張其於87年間出借78萬元予被告
    乙○○，並由其配偶陳張鳳配交付云云，並無此事等語，資
    為抗辯。併為答辯聲明：(一)原告之訴駁回。(二)陳明如受不利
    判決，願供擔保請准宣告假執行。
四、兩造於本院96年1 月5 日言詞辯論期日依民事訴訟法第271
    條之1 準用第270 條之1 第1 項第3 款規定，協議簡化爭點
    ，其協議不爭執及爭執之事項如下（見本院卷第24頁）：
  (一)兩造不爭執之事項：
    1.原告執有甲○○○簽發，以中國國際商業銀行為付款人，
      發票日為88年12月10日，面額30萬元之支票1 紙及以臺北
      縣板橋市農會為付款人，發票日為88年10月10日，面額15
      萬元、30萬元之支票2 紙（即系爭3 紙支票）為真正（見
      調解卷第6 頁），由被告乙○○交付予原告。
    2.本件訴訟標的法律關係為：借款返還請求權。
  (二)兩造爭執之事項：
    1.乙○○是否於87年間持甲○○○簽發之系爭3 紙支票向原
      告借款？原告與乙○○、甲○○○間是否成立借貸關係？
      原告有無交付借款予乙○○？
    2.乙○○是否另於87年間向原告借款78萬元，並由原告之配
      偶陳張鳳妹交付予乙○○？
五、系爭第1 筆、第2 筆借款部分：
  (一)按當事人主張有利於己之事實，就其事實有舉證之責任，民
    事訴訟法第277 條第1 項定有明文，又按請求履行債務之訴
    ，原告就其所主張債權發生原因之事實，固有舉證之責任，
    若被告自認此項事實而主張該債權已因清償而消滅，則清償
    之事實，應由被告負舉證之責任（最高法院28年上字第1920
    號判例意旨參照）。
  (二)經查原告主張被告乙○○於87年間向原告借款45萬元、30萬
    元（即系爭第1 筆、第2 筆借款），被告乙○○並交付由被
    告甲○○○簽發之系爭3 紙支票之事實，業據原告提出支票
    影本3 紙為證（見調解卷第6 頁），被告乙○○亦自認借得
    系爭第1 筆、第2 筆借款75萬元（見本院卷第36頁），故原
    告主張被告乙○○向原告借得75萬元，尚堪採信為真實。
  (三)被告乙○○既抗辯已清償系爭第1 筆、第2 筆借款，固據其
    提出系爭本票影本3 紙為證，被告並於本院96年2 月9 日言
    詞辯論期日當庭提出本票原本，足證被告確係系爭3 紙本票
    之執票人，而原告復自認系爭3 紙本票上之簽名蓋章，確係
    原告所簽名蓋章（見本院卷第55頁），自堪認被告所執有原
    告簽發之系爭3 紙本票確係真正。系爭3 紙本票背面雖均記
    載「註：返還借款」之字樣，然該註記之筆跡與原告於系爭
    3 紙本票上簽名之筆跡明顯不同，應係被告自行加註，是以
    系爭3 紙本票背面註記「返還借款」等字樣，尚難認被告已
    舉證證明清償系爭第1 筆、第2 筆借款。然被告既執有原告
    簽發之系爭3 紙本票，即對原告享有75萬元之票款請求權，
    被告雖未舉證證明其已清償系爭第1 筆、第2 筆借款，惟被
    告以其對原告之票款請求權，與原告系爭第1 筆、第2 筆借
    款債權主張抵銷，仍屬有據，是經抵銷後，原告即不得再向
    被告乙○○請求返還系爭第1筆、第2筆借款75萬元。
  (四)另被告甲○○○部分，原告主張係被告乙○○於87年間持甲
    ○○○簽發之系爭3 紙支票向原告借款75萬元（見本院卷第
    34頁），足證被告甲○○○僅係簽發系爭3 紙支票交付予被
    告乙○○，由乙○○持系爭3 紙支票向原告借款，被告甲○
    ○○並未向原告借用系爭第1 筆、第2 筆借款，至為明確。
    故原告主張被告甲○○○向原告借用系爭第1 筆、第2 筆借
    款75萬元，並請求被告甲○○○返還75萬元，亦屬無據。
六、系爭第3筆借款部分：
  (一)按消費借貸，因金錢或其他代替物之交付，而生效力，88年
    5 月5 日修正公布，89年5 月5 日施行前之民法第475 條定
    有明文。是當事人主張有金錢借貸關係存在，應由貸與人就
    其發生所須具備之特別要件即交付金錢與借貸意思表示相互
    一致之事實負舉證之責（最高法院69年台上字第3546號判例
    、92年台上字第557號判決意旨參看）。
  (二)經查原告主張被告乙○○於87年間向原告借貸78萬元（即第
    3 筆借款），並由原告將錢交付予原告之配偶陳張鳳妹，由
    陳張鳳妹交付予被告乙○○等情，為被告所否認，原告復未
    能舉出任何證據證明其曾交付78萬元借款予其配偶陳張鳳妹
    ，並由陳張鳳妹交付系爭第3 筆借款予被告乙○○，更未舉
    證證明兩造間就系爭第3 筆借款有借貸之合意，自難認原告
    已舉證證明其與被告乙○○間就系爭第3 筆借款有借貸合意
    ，原告亦未舉證證明曾交付系爭第3 筆借款78萬元予被告乙
    ○○，故原告請求被告乙○○返還系爭第3 筆借款78萬元，
    亦屬無據。
七、綜上所述，被告乙○○雖未舉證證明已清償系爭第1 筆、第
    2 筆借款75萬元，惟被告乙○○以其執有原告簽發之系爭3
    紙本票之票據債權75萬元與原告之借款債權抵銷，則屬有據
    ；至被告甲○○○既未向原告借用系爭第1 筆、第2 筆借款
    ，原告講求甲○○○返還系爭第1 筆、第2 筆借款75萬元亦
    屬無據。另原告未舉證證明其與被告乙○○間就系爭第3 筆
    借款78萬元有借貸之合意，原告亦未證明曾交付系爭第3 筆
    借款予被告乙○○，從而，原告依據借款返還請求權，請求
    被告乙○○、甲○○○返還系爭第1 筆、第2 筆借款75萬元
    及請求被告乙○○返還系爭第3 筆借款78萬元，均無理由，
    應予駁回。
八、原告之訴既經駁回，其假執行之聲請亦失所附麗，應併予駁
    回。
九、因本案事證已臻明確，兩造其餘主張、陳述及所提之證據暨
    攻擊防禦方法，經本院審酌後，認與本案判斷結果均無影響
    ，毋庸再予一一審酌，附此敘明。
十、結論：本件原告之訴為無理由，依民事訴訟法第385 條第1
    項前段、第78條，判決如主文。
中　　華　　民　　國　　96　　年　　4 　　月　　3 　　日
                  民事第一庭    法　官　周舒雁
上列正本係照原本作成
如對本判決上訴，須於判決送達後20日內向本院提出上訴狀
中　　華　　民　　國　　96　　年　　4 　　月　　3 　　日
                                書記官  張坤校
